【裁判字號】    91,訴,1104
【裁判日期】    920107
【裁判案由】    分配表異議之訴
【裁判全文】
臺灣彰化地方法院民事判決  九十一年度訴字第一一○四號
    原      告  合作金庫銀行股份有限公司
    法定代理人  梁成金
    訴訟代理人  施丁煙
    被      告  台中商業銀行股份有限公司花壇分行
    法定代理人  陳文毅
    訴訟代理人  陳建宏
右當事人間分配表異議之訴事件，本院判決如左：
    主    文
原告之訴駁回。
訴訟費用由原告負擔。
    事    實
甲、原告方面：
  一、聲明：鈞院九十年度執字第四五０四號強制執行事件，對於被告分配之新台幣
      （下同）一百零二萬二千四百七十九元，應減為零，並將其減少金額一百零二
      萬二千四百七十九元，改為分配與原告。
  二、陳述：
  （一）緣訴外人世穩有限公司於民國八十六年九月三日邀同訴外人江明潭、王秋甘
        及李培坤為連帶保證人，向原告借款，並提供王秋甘所有坐落彰化縣秀水鄉
        ○○段第一四七二地號，及其上之建號三十五號即門牌號碼彰化縣秀水鄉○
        ○路一一五號建物（下稱抵押建物）等不動產，設定抵押權一千萬元予原告
        ，嗣因訴外人未清償原告借款，原告乃聲請強制執行，業經鈞院民事執行處
        以九十年執戊字第四五０四號執行拍賣，將上開抵押物併同其後方未辦理保
        存登記之增建物（下稱系爭建物）拍賣，並於九十一年六月十九日製作分配
        表，其金額由原告優先受償在案，被告之債權受分配額為零，經被告對分配
        表聲明異議後，鈞院執行處業將系爭建物賣得價金，更改為普通債權，原告
        與被告就債權比例分配，其分配顯屬錯誤。
  （二）按增建物屬於附屬物者，其性質為「無獨立門戶通道可對外聯絡，且僅有輔
        助建物之經濟目的，且外觀上結成一體相互為用，無單獨之所有權而為原建
        物之一部分，是系爭建物性質雖已具有構造上之獨立性，但在使用功能上，
        與建築物作一體之利用，而欠缺使用上之獨立性，為不具獨立性之建物，有
        學者著作（謝在全著「建築物附屬物之研究」），及台灣台北地方法院九十
        年度簡上字第三九九號判決可參，系爭建物為抵押建物之附屬物，應無不符
        。又若增建物屬於「從物者」，依民法第六十八條第一項之規定明文，非主
        物之成分，常助主物之效用，而同屬於一人者為從物，且按「倘增建物於構
        造上及使用上已具獨立性，即為獨立之建物。茍其常助原有建築物之效用，
        而交易上無特別習慣者，即屬從物，而為抵押權之效力所及。若增建物部分
        已具構造上之獨立性，但未具使用上之獨立性而常助原建築物之效用者，則
        為附屬物。被附屬之原有建築物權因而擴張，抵押權之範圍亦同，是從物與
        附屬物均為抵押權之效力所及」，最高法院八十八年台上字第四八五號判決
        參照。而所謂「常助原建築物之效用者」，即指常助原建築物之「經濟目的
        」及「利用價值」而言。查系爭建物為王秋甘所有，債務人為因應其所經營
        工廠規模需要，因抵押物面積不敷使用，為便於工廠機具設備之擺設，乃自
        抵押物向外搭建之鐵皮建物，故系爭建物，依增建物之性質，無論使用上是
        否具獨立性，均有助抵押物（原建築物）置放機器之利用價值及創造商業利
        潤之經濟目的。且從構造上是否具獨立性言，縱不認係抵押物之一部分，亦
        應為從物，依上開實務之見解，均為抵押權效力所及，自不僅因系爭建物面
        積較大，而認非抵押物之附屬物或從物，而有不同之見解。
  （三）退一步言，縱認系爭建物非屬抵押物之附屬物或從物，而為抵押物效力所不
        及，惟依債務人王秋甘於授信時即與原告訂立抵押權設定契約書，承諾現有
        及其將來興建之建物一併擔保在內，顯見抵押物效力及於系爭建物已臻明確
        ，原告對於系爭建物拍賣所得之價金，有優先受償之權利，並無違誤，為此
        依強制執行法第四十一條第一項之規定，提起本件訴訟。
  （四）對被告抗辯所為之陳述：
    １．系爭建物於設定抵押權前即已存在，且於後方開設有「便門」，其僅係債務
        人王秋甘因經營工廠，供商品出貨之便利而開設，則該「便門」係常助抵押
        建物之「經濟目的」及「利用價值」而存在，至臻明顯。縱如被告所稱「有
        獨立之出入口，其構造及使用上具獨立性」，而為獨立之建築物，惟系爭建
        築物因常助原有建築物之效用，而交易上無特別習慣，亦與「從物」之性質
        相符，為抵押權效力所及。
    ２．又「訂立契約之當事人如有其他特約事項，可於契約書『申請登記以外之約
        定事項』欄內載明，此項約定，如係契約當事人雙方所同意，當事人雙方仍
        均受其拘束」，內政部六十二年一月十八日（六二）內地字第五０四０四八
        號函可參。本件抵押權設定契約書「聲請登記以外約定事項」欄，債務人王
        秋甘與原告約定「現有及將來興建之物均一併擔保在內」，依上開實務之見
        解，該約定即有約束之效力，故系爭建物併同原建築物擔保債務人向原告借
        款，而為抵押權效力所及，乃屬當然。
    ３．再「抵押權所擔保之債權，其種類及範圍，屬於抵押權之內容，依法應經登
        記，使生物權之效力，但如因內容過於冗長，登記簿所列各欄篇幅不能容納
        記載，可附件記載，作為登記簿之一部分，因此關於最高限額抵押權所擔保
        之債權，雖未記載於土地登記簿，然於聲請登記時提出之最高限額抵押權設
        定契約書，有該項債權之登記者，此契約書既作為登記簿之附件，自為抵押
        權效力所及」，最高法院八十四年台上字第一九六七號判例及八十八年台上
        字第一六二七號判決參照。查本件抵押權設定契約書「聲請登記以外約定事
        項」欄第四項載明「現有及將來興建之物一併擔保在內」，此記載既為本件
        抵押權設定契約書之內容，又為登記簿之附件，則依上開實務之見解，系爭
        建物自為抵押權效力所及。
  三、證據：提出他項權利證明書、抵押權設定契約書各一件。
乙、被告方面：
  一、聲明：原告之訴駁回。
  二、陳述：
  （一）系爭建物為抵押權設定後增建之獨立建物，有獨立之出入口，其構造及使用
        上具獨立性，故非屬抵押物之附屬物或從物，應為抵押權效力所不及。
  （二）原告與訴外人王秋甘於抵押權設定契約書「聲請登記以外約定事項」第四項
        之約定違背法律規定應屬無效。蓋依物權法定主義，抵押權之設定非經登記
        不生效力，系爭建物並未在他項權利證明書及契約書上明載，當然不在抵押
        效力範圍之內。又系爭建物為未保存登記之建物，無為所有權登記，而抵押
        權之設定，必須辦理登記始生效力，故抵押權必須為已辦理登記或依法能辦
        理之登記不動產始足當之，若為不能辦理登記之不動產，自不為抵押權之標
        的物。
  三、證據：提出照片三張。
丙、本院依職權調取九十年度執字第四五０四號清償債務執行卷宗。
    理    由
一、原告起訴主張：訴外人世穩有限公司於八十六年九月三日邀同訴外人江明潭、王
    秋甘及李培坤為連帶保證人向原告借款，並提供王秋甘所有坐落彰化縣秀水鄉○
    ○段第一四七二地號，及其上之抵押建物等不動產，設定抵押權一千萬元予原告
    ，嗣因訴外人未清償借款，原告乃聲請強制執行，經本院民事執行處九十年執戊
    字第四五０四號執行拍賣，將上開抵押之房地併同其後未辦理保存登記之系爭建
    物拍賣，並於九十一年六月十九日製作分配表，其金額由原告優先受償在案，經
    被告對分配表聲明異議後，本院執行處將原分配表系爭建物部分賣得價金，更改
    為一般債權，原告與被告就債權比例分配。惟系爭建物性質雖已具有構造上之獨
    立性，但欠缺使用上之獨立性，應為原建築物之附屬物，且系爭建物係訴外人王
    秋甘為因應其所經營工廠規模需要，乃自抵押物向外搭建之鐵皮建物，故系爭建
    物有助抵押建物之利用，縱不認係抵押物之一部分，亦應為從物。且訴外人王秋
    甘與原告訂立抵押權設定契約書，亦承諾現有及其將來興建之建物一併擔保在內
    ，顯見抵押物效力及於系爭建物，故原告對於系爭建物拍賣所得之價金，有優先
    受償之權，為此依強制執行法第四十一條第一項之規定，請求將本院九十年度執
    字第四五０四號強制執行事件，對被告分配一百零二萬二千四百七十九元，應減
    為零，並將減少金額一百零二萬二千四百七十九元，改為分配與原告等語。
二、被告則以：系爭建物為抵押權設定後增建之獨立建物，有獨立之出入口，其構造
    及使用上具獨立性，故非屬抵押物之附屬物或從物，應為抵押權效力所不及。至
    原告與訴外人王秋甘於抵押權設定契約書「聲請登記以外約定事項」第四項之約
    定違背法律規定應屬無效。蓋依物權法定主義，抵押權之設定非經登記不生效力
    ，系爭建物並未在他項權利證明書及契約書上明載，當然不在抵押效力範圍之內
    。又系爭建物為未保存登記之建物，無為所有權登記，而抵押權之設定，必須辦
    理登記始生效力，故抵押權必須為已辦理登記或依法能辦理之登記不動產始足當
    之，若為不能辦理登記之不動產，自不為抵押權之標的物等語置辯。
三、查訴外人世穩有限公司及其連帶保證人江明潭、王秋甘及李培坤向原告借款，並
    提供王秋甘所有坐落彰化縣秀水鄉○○段第一四七二地號，及其上之抵押建物等
    不動產，設定最高限額抵押權一千萬元予原告，因未清償借款本金及利息，經原
    告聲請強制執行，本院民事執行處九十年執戊字第四五０四號執行拍賣後，將上
    開抵押物併同其未辦理保存登記之系爭建物拍賣，並於九十一年六月十九日製作
    分配表，其金額由原告優先受償在案，經被告對分配表聲明異議後，本院執行處
    於九十一年九月二十日就系爭建物賣得之價金二百九十七萬元，優先分配執行費
    及稅款後，將原告就抵押之房地受償後之債權額與被告之債權，均列為普通債權
    而為分配，被告就系爭建物共分配一百零二萬二千四百七十九元等事實，為兩造
    所不爭執，並經本院調取九十年度執字第四五０四號執行卷宗查明無訛，應堪認
    為真實。
四、次查，原告主張系爭建物為原建物之附屬物或從物，為抵押權效力所及之事實，
    為被告所否認，辯稱系爭建物為獨立之建物，是本件應審酌者為系爭建物是否屬
    獨立之物，或為抵押建物之附屬物或從物？經查：
（一）本件訴外人王秋甘所有之抵押建物為加強磚造二層樓房農舍，面積共為一三二
      ．四八平方公尺，為已保存登記之建物；系爭建物則係抵押建物之增建物，為
      鐵架造、加強磚造三樓住家廠房，面積共七九八．三八平方公尺，有前開執行
      卷所附建物登記謄本及彰化縣彰化地政事務所建物測量成果圖可稽。又系爭建
      物係由抵押建物之牆壁向外興建，有一扇鐵捲門、一扇鐵門，具有獨立之出入
      口等情，亦有被告所提照片三張為憑，且為原告所不爭執。是系爭建物與抵押
      建物相較，構造有別，且有獨立之出入口，在構造上顯具獨立性，亦可獨立使
      用，顯非抵押建物之附屬物，是原告主張系爭建物為抵押建物之附屬物云云，
      尚不可採。
（二）原告雖又主張系爭建物係訴外人王秋甘為因應其所經營工廠規模需要，因抵押
      物面積不敷使用，為便於工廠機具設備之擺設，乃自抵押建物向外搭建，故系
      爭建物為上開抵押建物之從物云云。然依民法第六十八條第一項規定，從物乃
      指非主物之成分，常助主物之效用，而同屬於一人者而言。而所謂常助主物之
      效用，係指該物就一般交易觀念言之，在客觀上具有繼續性的輔助主物之經濟
      效用，而居於從屬關係，其本身捨輔助主物之外，不具獨立使用之經濟效用者
      而言。苟僅所有人在主觀上將某物作為原物之輔助使用，或僅作暫時性之輔助
      使用者，或縱與之分離亦不致喪失他物之利用價值或減損其經濟效用者，均難
      認為該物之從物。查系爭建物為訴外人王秋甘所增建之獨立建物，業如前述，
      且王秋甘所有之抵押建物依其原來之利用功能及經濟效用，亦不受是否失去增
      建之系爭建物而受影響，堪認系爭建物可供獨立使用，並非於輔助原建物之從
      屬狀態甚明，縱訴外人王秋甘於興建之初，主觀上係將系爭建物作為輔助抵押
      建物之用，亦難認系爭建物客觀上具有恆久居輔助上開抵押建物之功能及經濟
      效用，自不得謂系爭建物為抵押建物之從物，是原告此部分主張，亦不足採。
五、再查，原告主張訴外人王秋甘與其於抵押權設定契約書「聲請登記以外約定事項
    」欄，已約定「現有及將來興建之物均一併擔保在內」，故系爭建物應為抵押權
    效力所及等事實，固據其提出他項權利證明書、抵押權設定契約書各一件為證，
    被告對上開文書之真正雖不爭執，惟否認系爭建物已經為抵押權登記。按不動產
    物權，依法律行為而取得、設定、喪失及變更者，非經登記，不生效力，民法第
    七百五十八條定有明文，抵押權既為物權之一種，其取得自須經登記始生效力。
    查原告所提出之上開他項權利證明書，其上並未記載系爭建物有抵押權，原告復
    未證明系爭建物已經辦理抵押權登記，被告辯稱系爭建物並未為抵押權登記等語
    ，自堪採信。是系爭建物既未為抵押權登記，縱原告與訴外人王秋甘有上開約定
    ，亦僅具有債權效力，而不發生物權效力，自不得認系爭建物已有抵押權登記。
    至原告雖以實務上最高限額抵押權之登記為例，主張系爭建物已為抵押權登記效
    力所及云云，惟系爭建物未經合法登記，此與最高限額抵押權已經登記之情形，
    顯然有別，自不能比附援引，其上開主張，委無可取。
六、綜上所述，系爭建物雖為抵押建物之增建物，惟具有構造及使用上之獨立性，應
    為獨立之建物，而非抵押建物之附屬物或從物，自非抵押權效力所及；又原告就
    系爭建物復為抵押權登記，亦未取得抵押權。是故原告對系爭建物既無抵押權存
    在，其對系爭建物拍賣所得之價金，即無優先受清償之權，是執行法院就系爭建
    物拍賣所得價金二百九十七萬元，優先分配執行費及稅款後，將原告就抵押之房
    地受償後之債權額與被告之債權，均列為普通債權而分配，被告因此分配一百零
    二萬二千四百七十九元，並無不合。從而，原告依強制執行法第四十一條前段規
    定，提起分配異議之訴，請求本院九十年度執字第四五０四號強制執行事件，對
    於被告所分配一百零二萬二千四百七十九元，應減為零，並將減少之一百零二萬
    二千四百七十九元，改為分配與原告，為無理由，應予駁回。
七、本件事證已臻明確，兩造其餘主張及舉證，核與判決結果無影響，毋庸逐一論述
    ，併此敘明。
八、據上論結，本件原告之訴為無理由，爰依民事訴訟法第七十八條，判決如主文。
中      華      民      國    九十二    年      一      月      七      日
                                    臺灣彰化地方法院民事第二庭
~B法      官  羅秀緞
右為正本係照原本作成。
如對本判決上訴須於判決送達後廿日內向本院提出上訴狀。
~B法院書記官  黃當易
中      華      民      國    九十二    年      一      月      九      日


司法院資訊處製作；財團法人民間司法改革基金會備份。
